【裁判字號】    88,訴,4877
【裁判日期】    890413
【裁判案由】    排除侵害
【裁判全文】
台灣台北地方法院民事判決  八十八年度訴字第四八七七號
    原      告  乙○○
                甲○○
    共      同
    訴訟代理人  李振燦律師
    被      告  丙○○      住台北市○○區○○街九一巷一號
右當事人間請求排除侵害事件，本院判決如左：
    主      文
原告之訴及假執行之聲請均駁回。
訴訟費用由原告負擔。
    事      實
甲、原告方面：
  一、聲明：
    (一)、先位聲明：
        被告應將坐落台北市○○區○○段六小段一００之二地號土地（下稱系爭土
        地）上門牌號碼台北市○○○路○段二三五號（下稱系爭房屋）二樓樓梯口
        之鐵板拆除，並將該樓梯通道返還予原告及其他共有人全體；並願供擔保請
        准宣告假執行。
    (二)、備位聲明：
        被告應將坐落系爭土地上系爭房屋二樓樓梯口之鐵板（下稱系爭鐵板）拆除
        ，並將該樓梯通道返還予原告；並願供擔保請准宣告假執行。
  二、陳述：
    (一)、查坐落系爭土地上之系爭房屋為原告所共有，依系爭房屋原始竣工圖所示，
        系爭房屋二樓通往一樓之樓梯（下稱系爭樓梯）原係供該二樓經由一樓門廳
        對外出入，嗣因買賣致系爭房屋一、二樓所有權分屬不同人所有，為免系爭
        房屋二樓通行再經由一樓門廳出入，乃將該二樓通往一樓之原出口封閉，改
        闢另一出入口，以專供系爭房屋二樓使用系爭樓梯，故系爭樓梯之所有權應
        歸一、二樓之所有權人所共有。
    (二)、次按非主物之成分，常助主物之效用，而同屬於一人者，為從物，而主物之
        處分，及於從物，此為民法第六十八條所明定。經查系爭房屋二樓原屬奧利
        泰興業有限公司（下稱奧利泰公司）所有，嗣由台灣土地銀行聲請強制執行
        ，經鈞院以民國（下同）八十六年度民執字第八五０二號強制執行程序拍賣
        系爭房屋二樓，而由原告於八十八年一月四日拍定，並於八十八年二月十一
        日辦妥移轉登記取得產權，茲因被告主張其就系爭樓梯有專用權，以致執行
        法院於原告拍定後並未點交系爭樓梯，且於拍定後履勘時即遭被告抗爭，乃
        由執行法院函請台北市政府警察局大安分局派員於八十八年三月十二日協助
        執行點交，當時二樓通往一樓之樓梯間仍可通行，嗣因未能順利點交，遂另
        訂於八十八年六月一日點交，詎被告卻於點交前數日以系爭鐵板將系爭樓梯
        口封死，亦即系爭樓梯間確係於第一次點交期日後，第二次點交期日前，遭
        被告以系爭鐵板封死，又系爭房屋二樓樓梯口通往一樓路面，另有鐵捲門鎖
        住，致系爭樓梯間之路段完全不通，而系爭樓梯目前仍在被告占有中，惟查
        被告就系爭樓梯並無所有權，且亦無所謂之專用權，是其占有系爭樓梯顯無
        合法之權源，原告自得依民法第七百六十七條之規定請求排除，將系爭鐵板
        拆除，將系爭樓梯通道返還予原告及其他共有人全體，爰請求判決如先位聲
        明所示。
    (三)、退一步言，倘認系爭樓梯之所有權為系爭房屋一樓建物所有人所有，則原告
        就系爭樓梯亦有通行權（即使用權）之事實至明，詎被告占用該樓梯間妨害
        原告通行，依民法第九百六十六條第一項「財產權，不因物之占有而成立者
        ，行使其財產權之人，為準占有人」，同條第二項「本章關於占有之規定於
        前項準占有準用之」之規定，準用民法第九百六十二條「占有人其占有被侵
        奪者，得請求返還其占有物。占有被妨害者，得請求除去其妨害」之規定，
        被告無權占有系爭樓梯妨害原告之通行，原告自得請求排除該侵害，將系爭
        鐵板拆除，將系爭樓梯通道返還予原告，爰請求判決如備位聲明所示。
  三、證據：提出系爭房屋建物登記簿謄本、原始竣工圖、稅捐稽徵處契稅書、本院
      民事執行處函、照片及被告戶籍謄本等件為證。
乙、被告方面：
  一、聲明：駁回原告之訴及假執行之聲請。
  二、陳述：系爭樓梯通道係屬系爭房屋一樓所有人所有，與系爭房屋二樓無關，被
      告代理之奧利泰公司曾陸續向訴外人劉蔚如借款約新台幣（下同）二百萬元，
      嗣於八十六年五月十二日以奧利泰公司代理人之地位將系爭樓梯通道使用權以
      三百萬元出售予劉蔚如，其中二百萬元之價款與前借款抵銷，劉蔚如再另付現
      金一百萬元，系爭鐵板係劉蔚如僱人所裝設，非被告所裝設，至於系爭房屋一
      樓之鐵捲門則自始存在，亦非被告所裝設，被告代理之奧利泰公司與劉蔚如曾
      約定，倘奧利泰公司於八十七年十二月三十一日以前能清償三百萬元及其利息
      ，即得贖回系爭樓梯通道使用權，劉蔚如並於八十八年一月二十六日持該協議
      書聲請鈞院公證處認證，惟屆期奧利泰公司無法償還三百萬元及其利息，故系
      爭樓梯通道使用權已由劉蔚如取得，被告未占用系爭樓梯通道使用。
  三、證據：提出協議書、認證請求書及「另眼新聞」雜誌文稿等件為證。
丙、本院依職權調取本院八十六年度執字第八五０二號清償債務事件執行卷，並傳訊
    證人劉蔚如。
    理      由
一、原告起訴主張系爭房屋二樓原屬奧利泰公司所有，嗣由台灣土地銀行聲請強制執
    行，經本院以八十六年度民執字第八五０二號強制執行程序拍賣而由原告於八十
    八年一月四日拍定，並於八十八年二月十一日辦妥所有權移轉登記，惟被告主張
    其就系爭樓梯有專用權，致本院於原告拍定後未點交系爭樓梯，被告尚且於八十
    八年三月十二日拍定後點交履勘時加以抗爭，當時系爭房屋二樓通往一樓之樓梯
    間仍可通行，嗣被告於八十八年六月一日點交前數日以系爭鐵板將系爭樓梯口封
    死，而系爭房屋二樓樓梯口通往一樓路面，另有鐵捲門鎖住，致系爭樓梯間之路
    段完全不通，被告繼續占有系爭樓梯，惟查系爭房屋為原告所共有，依系爭房屋
    原始竣工圖所示，系爭樓梯原係供系爭房屋二樓經由一樓門廳對外出入，嗣因買
    賣致系爭房屋一、二樓所有權分屬不同人所有，為免系爭房屋二樓通行再經由一
    樓門廳出入，乃將該二樓通往一樓之原出口封閉，改闢另一出入口，以專供系爭
    房屋二樓使用系爭樓梯，故系爭樓梯之所有權應歸一、二樓之所有權人所共有，
    被告就系爭樓梯並無所有權，且亦無所謂之專用權，是被告占有系爭樓梯顯無合
    法權源，為此依民法第七百六十七條規定訴請判決如先位聲明所示；縱令系爭樓
    梯之所有權為系爭房屋一樓建物所有人所有，惟原告就系爭樓梯亦有通行權（即
    使用權），被告占用系爭樓梯通道妨害原告通行，爰依民法第九百六十六條、第
    九百六十二條規定訴請判決如備位聲明所示等語。
二、被告則以系爭樓梯通道係屬系爭房屋一樓所有人所有，與系爭房屋二樓無關，伊
    代理之奧利泰公司曾陸續向劉蔚如借款約二百萬元，嗣奧利泰公司於八十六年五
    月十二日將系爭樓梯通道使用權以三百萬元出售予劉蔚如，除以借款抵銷價款外
    ，劉蔚如再另付現金一百萬元，系爭鐵板係劉蔚如僱人所裝設，系爭房屋一樓之
    鐵捲門則自始存在，均非伊所裝設，奧利泰公司與劉蔚如曾約定，倘奧利泰公司
    於八十七年十二月三十一日以前能清償三百萬元及其利息，即得贖回系爭樓梯通
    道使用權，惟奧利泰公司屆期無法償還三百萬元及其利息，故系爭樓梯通道使用
    權已由劉蔚如取得，伊未占用系爭樓梯通道使用等語，資為抗辯。
三、本件原告主張系爭房屋二樓原屬奧利泰公司所有，嗣由台灣土地銀行聲請強制執
    行，經本院以八十六年度民執字第八五０二號強制執行程序拍賣而由原告於八十
    八年一月四日拍定，並於八十八年二月十一日辦妥所有權移轉登記之事實，業據
    其提出建物登記簿謄本及稅捐稽徵處契稅書等件為證，並經本院調閱八十六年度
    執字第八五０二號清償債務事件執行卷查明屬實，復為被告所不爭執，應堪信為
    真實。
四、至原告主張其因拍定而取得系爭房屋二樓及樓梯所有權，惟遭被告以有系爭樓梯
    專用權而抗爭，致本院未點交系爭樓梯，被告復於八十八年六月一日前數日以系
    爭鐵板將系爭樓梯口封死，被告仍繼續占有系爭樓梯之事實，則為被告所否認，
    經查：
  (一)、本院八十六年度執字第八五０二號第四次拍賣公告已註明系爭樓梯間所有權屬
      一樓所有人所有，不在本件拍賣範圍，債務人（奧利泰公司）主張有專用使用
      權，一樓所有人主張債務人僅有共同使用權，參以被告於本院八十六年度執字
      第八五０二號清償債務事件執行中已一再陳述系爭樓梯屬於系爭房屋一樓所有
      人金生儀鐘錶公司所有，奧利泰公司則取得系爭樓梯使用權等情（見該執行卷
      (二)奧利泰公司八十八年一月二十五日、同年三月五日聲請狀），是以原告主張
      其因拍定而取得系爭樓梯所有權及被告以有系爭樓梯專用權而抗爭云云，自不
      足採。
  (二)、被告辯稱其未在系爭樓梯裝設系爭鐵板，系爭鐵板乃劉蔚如所裝設，其已於八
      十六年五月十二日代理奧利泰公司將系爭樓梯使用權轉讓予劉蔚如之事實，業
      據其提出協議書及認證請求書各一件為證，並經證人劉蔚如到庭結證屬實（見
      八十九年三月三十日言詞辯論筆錄），復經本院調閱八十六年度執字第八五０
      二號清償債務事件執行卷(二)查明無誤（見該卷奧利泰公司八十八年一月二十五
      日聲請狀所附劉蔚如存證信函），應堪信實，原告空言否認證人劉蔚如證詞之
      真正，殊無足取。
  (三)、本院經調閱八十六年度執字第八五０二號清償債務事件執行卷得知被告已搬離
      系爭房屋二樓，況被告既已代理奧利泰公司將系爭樓梯使用權轉讓予劉蔚如，
      自無占有系爭樓梯之可言，是被告所辯伊未占有系爭樓梯之事實，堪予採信，
      原告主張被告仍繼續占有系爭樓梯云云，要無足採。
五、按所有人對於無權占有或侵奪其所有物者，得請求返還之，對於妨害其所有權者
    ，得請求除去之，此觀民法第七百六十七條規定自明。本件原告並非系爭樓梯之
    所有權人，而被告亦未在系爭樓梯口裝設系爭鐵板，非系爭鐵板之所有權人，縱
    令系爭鐵板有妨害原告使用系爭樓梯通行屬實，原告尚不得以系爭樓梯所有權人
    之資格訴請非系爭鐵板所有權人之被告拆除系爭鐵板，又被告現既未占有系爭樓
    梯，原告亦不得訴請被告將系爭樓梯返還予伊及其他共有人全體。從而，原告依
    上開規定先位聲明請求被告應將系爭鐵板拆除，並將系爭樓梯通道返還予伊及其
    他共有人全體，為無理由，應予駁回。
六、次按占有人，其占有被侵奪者，得請求返還其占有物；占有被妨害者，得請求除
    去其妨害，民法第九百六十二條定有明文，此項規定準用於準占有之情形，此觀
    同法第九百六十六條第一項規定自明。本件原告並非系爭樓梯之所有權人，自始
    未受系爭樓梯之點交，亦未取得系爭樓梯之使用權，況被告已代理奧利泰公司將
    系爭樓梯使用權轉讓予劉蔚如，並已搬離系爭房屋二樓，更無占有系爭樓梯之事
    實，而阻斷系爭房屋二樓通往一樓之系爭鐵板又係劉蔚如僱工所裝設，系爭鐵板
    之所有權人自係劉蔚如，而非被告，原告自不得要求非系爭鐵板所有權人之被告
    拆除系爭鐵板（否則即屬無權處分），更不得要求現未占有系爭樓梯之被告將系
    爭樓梯返還予伊。從而，原告依前揭規定備位聲明請求被告應將系爭鐵板拆除，
    並將系爭樓梯通道返還予伊，洵無理由，應予駁回。
七、假執行之宣告：原告受敗訴判決，其假執行之聲請即失所依據，應併予駁回。
八、結論：本件原告之訴為無理由，依民事訴訟法第七十八條，判決如主文。
中      華      民      國    八十九    年      四      月      十三    日
                                  民事第四庭法      官  張競文
右為正本係照原本作成
如對本判決上訴，須於判決送達後廿日內向本院提出上訴狀
中      華      民      國    八十九    年      四      月      十五    日
                                            法院書記官  楊翠明


司法院資訊處製作；財團法人民間司法改革基金會備份。
